---
title: "Associação e Correlação"
author: "Karina Bertolino e Elaine Grolla"
date: "14/10/2021"
output:
  xaringan::moon_reader: null
  nature:
    highlightStyle: github
    highlightLines: yes
    countIncrementalSlides: no
  lib_dir: default
subtitle: 'FFL5158 - Estudos Experimentais: Metodologia e Análise'
---
```{r setup, include = FALSE}
library(htmltools)
```

# <span style="color:blue">Conteúdo<text</span>

- Avisos 
- Lista 1
- Recap
- Teste de hipótese
- Associação vs. Correlação
- Associação entre variáveis qualitativas
- Correlação
---
class: left, middle
# <span style="color:blue">Avisos<text</span>

- Lista 2 está disponível no Moodle
- Data de entrega: <span style="color:green">21/10<text</span>
- Exercício 1 pede para desenhar o Diagrama de Venn no R. Para isso, ver: [<span style="color:blue">Como fazer um diagrama de Venn no R  <text</span>](https://edisciplinas.usp.br/pluginfile.php/6650493/mod_resource/content/1/Diagrama%20de%20Venn%20no%20R.pdf)
---
# <span style="color:blue">Lista 1<text</span>
1. Dada a seguinte sequência numérica, crie um vetor e calcule a média, a mediana e o desvio padrão desses números usando o R.
  10.4, 5.6, 3.1, 6.4, 6.4, 21.7
```{r}
x <- c(10.4, 5.6, 3.1, 6.4, 6.4, 21.7)
mean(x)
median(x)
sd(x)
```
---
# <span style="color:blue">Lista 1<text</span>
.pull-left[2.O conjunto de dados ```warlpiri``` do pacote ```languageR``` contém informações sobre o uso do caso ergativo em Warlpiri de Lajamanu. Os dados foram obtidos através de uma tarefa de elicitação. A pergunta de pesquisa era se o uso do caso ergativo está associado à animacidade do sujeito, ordem de palavras e idade dos falantes (adultos vs. crianças).]
.pull-right[Explore esse conjunto de dados da seguinte maneira: primeiro construa uma tabela de contingência usando a função ```xtabs()``` e depois um gráfico de mosaico. Por qual razão optamos pelo gráfico de mosaico ao invés do gráfico de barras?]

**Tabela de contingência**
```{r, echo=TRUE, results = 'asis', results='hide', tidy=TRUE, tidy.opts=list(width.cutoff=60), message=FALSE}
library(languageR)
data("warlpiri")
warlpiri.xtabs <- xtabs( ~ CaseMarking + AnimacyOfSubject + WordOrder + AgeGroup, data = warlpiri)
```
---
**Gráfico de Mosaico**
```{r, echo=TRUE, out.width="50%", fig.keep='all', tidy=TRUE, tidy.opts=list(width.cutoff=60), message=FALSE}
mosaicplot(warlpiri.xtabs, xlab = "CaseMarking", ylab ="AgeGroup", main = "Case Marking and Age Group", col = c("lightblue", "lightpink"))
```
---
class: left, middle
###<span style="color:red">O que se conclui (Exercício 2)?<text</span>
- Há uma assimetria entre a frequência da marcação do caso ergativo em crianças e adultos. 
Por exemplo, em sentenças com sujeito inicial, adultos usam mais o caso ergativo para marcar sujeitos animados do que crianças, enquanto crianças utilizam outros casos nesse mesmo contexto. 
- O gráfico de mosaico é utilizado no lugar do gráfico de barra quando temos mais de uma variável independente.
---
#<span style="color:blue">Exercício 3<text</span>
.pull-left[3.O conjunto de dados ```ratings``` do pacote ```languageR``` contém classificações de 81 palavras para plantas e animais. Explorando esse conjunto de dados, realize as seguintes tarefas:
- extraia as colunas dos dados utilizando a função ```colnames()```;] 
.pull-right[
- concentrando-se na variável ```Length```, que indica o número de letras de cada palavra, responda se ela é  discreta ou contínua;
- baseando-se na sua resposta anterior, decida se seria mais adequado um histograma ou um gráfico de barras para representar a distribuição dessa variável, e construa esse gráfico utilizando a cor vermelha; 
- qual é a amplitude da variável ```Length```?]
---
###<span style="color:red">Extrair colunas<text</span>
```{r, results='asis'}
data(ratings)
colnames(ratings)
```
###<span style="color:red">Discreta ou contínua<text</span>
Discreta, pois a variável é definida pelo número de letras por palavra.
###<span style="color:red">Gráfico de barras<text</span>
```{r, plot-last, fig.show = 'hide', tidy=TRUE, tidy.opts=list(width.cutoff=60), echo=TRUE, out.width="50%",message = FALSE}
barplot(xtabs( ~ ratings$Length), xlab = "word length", ylim = c(0, 20), col = "red", main="Word Length Frequency")
```
---
```{r ref.label = 'plot-last', echo = FALSE}
```
---
###<span style="color:red">Amplitude<text</span>

```{r}
range(ratings$Length)
```
---
#<span style="color:blue">Exercício 4<text</span>

4. O gráfico de pizza abaixo contém a porcentagem de línguas estrangeiras faladas em casa nos EUA. Esse gráfico não permite a visualização imediata dos dados. Por quê? Que tipo de gráfico melhor transmitiria as mesmas informações?

Há muitas variáveis de baixo valor condensadas no gráfico. Não é possível verificar de imediato e com clareza qual pedaço da pizza corresponde à determinada língua. Como se trata de uma variável discreta (número de línguas estrangeiras faladas em casa nos EUA), o gráfico de barras pode ser utilizado para transmitir a mesma informação, mas com a vantagem de que cada variável seria localizada rapidamente. 
---
#<span style="color:blue">Recap<text</span>

###<span style="color:red">Probabilidade na Binomial<text</span>
```{r, results='asis', eval = FALSE}
dbinom(x,n,p) #probabilidade de um valor x
pbinom(x,n,p) #a proporção de valores menores do que x
1 - pbinom (x,n,p) #a proporção de valores maiores ou iguais a x
rbinom(k,n,p) #gerador de números aleatórios
```
---
class: left, middle
#<span style="color:blue">Teste de hipótese<text</span>

É um conjetura sobre um parâmetro da distribuição de probabilidade ou de uma variável.
- Ex: A probabilidade de uma criança recusar violações do princípio B é uma conjectura sobre o parâmetro p.
- Ex: A variável aceitabilidade de violações do princípio B é dependente da variável idade.
---
class: left, middle
#<span style="color:blue">Teste de hipótese<text</span>

Procedimento ou regra de decisão que nos permite decidir por H0 ou H1, com base na informação contida na amostra.
 Ex:
- H0: a probabilidade de que uma criança recuse violações do Princípio B é p.
- H1: a probabilidade de que uma criança recuse violações do princípio B não é p. 
---
class: left, middle
#<span style="color:blue">Teste de hipótese<text</span>
 Ex:
- H0: idade e violações do princípio B não estão associadas.
- H1: idade e violações do princípio B estão associadas.
---
#<span style="color:blue">Teste de hipótese<text</span>

####Testando Parâmetros
 "A probabilidade de algo ocorrer é mesmo p?"

- H0 = é
- H1 = não é

###Testando Independência
"X e Y são dependentes?"
- H0 = não
- H1 = são
---
#<span style="color:blue">Teste de hipótese<text</span>

#### Região crítica (CV)
 Conjunto de valores assumidos pela variável aleatória para os quais a hipótese nula é rejeitável
 
 Ex: 
 Rejeitar H0 se x for maior que 62.5 e/ou menor que 57.5 
- CV ={X < 57.5 e X > 62.5} rejeitar
- CV = {X > 57.5 e X < 62.5} aceitar 

---
#<span style="color:blue">Recap<text</span>

###<span style="color:red">Teste de hipótese<text</span>

- ***Erro tipo I***: rejeitar H0 quando de fato H0 é verdadeira.
- ***Erro tipo II***: não rejeitar H0 quando H0 é falso. 

- ***Evitar erro tipo I***: escolher um critério de decisão que torna o erro pouco provável. Normalmente, α = 0.05 como a probabilidade de cometer erro do tipo 1 (em ciências humanas). 

- ***Evitar erro tipo II***: calcular o tamanho da amostra que reduza a probabilidade do erro, usualmente representado por β. 
---
class: left, middle
#<span style="color:blue">Teste de hipótese<text</span>

***Exemplo***
O conjunto de dados "The last words in verses" contém uma amostra de versos tiradas do "Corpus of Russian Poetry". 

```{r message=FALSE, tidy=TRUE, tidy.opts=list(width.cutoff=30)}
df <- read.csv("https://raw.githubusercontent.com/LingData2019/LingData/master/data/poetry_last_in_lines.csv",sep="\t",encoding = "UTF-8")
```
---
**<span style="color:green">Sugira uma hipótese sobre a proporção de nomes entre as palavras no final de um verso</span>**

```{r}
#UPoS é a classificação da última palavra de cada verso
table(df$UPoS) 
```
```{r}
table(df$UPoS)/sum(table(df$UPoS))
```
Frequência de nomes = 0.6
---
**<span style="color:green">Calcule n e x</span>**
```{r}
nouns <- df[df$UPoS=='NOUN',] #selecionar todos 'nouns
total <- nrow(df) #valor de n 
nnouns <- nrow(nouns) #número de sucesso x (='noun')
```

**<span style="color:green">Teste binomial</span>**
```{r}
# H0: p = 0.6
# H1: p ≠ 0.6
binom.test(nnouns, total, p = 0.6)
```
---
class: left, middle
**<span style="color:green">Rejeitar a hipótese nula ou não?</span>**

***<span style="color:red"></big>Não!!!</big></span>***
O p-valor é maior do que 0.05, portanto, não rejeitamos a hipótese nula.

Agora suponha...

Hipótese: frequência de nomes é 0.4

```{r}
# H0: p = 0.4
# H1: p ≠ 0.4
binom.test(nnouns, total, p = 0.4)
```
---
class: left, middle
**<span style="color:green">Rejeitar a hipótese nula ou não?</span>**

***<span style="color:red"></big>Sim!!!</big></span>***
O p-valor é menor (e muito!) do que 0.05, portanto, rejeitamos a hipótese nula em favor da hipótese alternativa.
---
class:left, middle
#<span style="color:blue">Recap<text</span>

###<span style="color:red">Probabilidade na Binomial<text</span>
```{r, results='asis', eval = FALSE}
pnorm(x,m, sd) #probabilidade de um valor x
pnorm(x,m,sd) #a proporção de valores menores do que x
1 - pnorm (x,m,sd) #a proporção de valores maiores ou iguais a x
rnorm(k,m, sd) #gerador de números aleatórios
```
---
class: left, middle
#<span style="color:blue">Associação vs. Correlação<text</span>
- Ambas explicam uma relação entre variáveis.
- Associação é um termo mais generalizado, enquanto que a correlação é considerada um caso especial de associação de natureza linear. 
- Correlação é a força da relação linear de duas variáveis (ex: quanto mais alto é um prédio, menos você consegue ver o que está embaixo);
- Associação apenas define que há uma relação entre a variável dependente e independente, mas não releva o tipo de associação e a força dela. 
---
#<span style="color:blue">Associação entre variáveis qualitativas<text</span>
Dados: 285 verbos regulares e irregulares em holandês.
- Aux: qual é o auxiliar correspondente.
- VerbalSyntets: quantidade de synsets (conjunto de sinônimos que referem ao mesmo conceito lexicalizado) no WordNet do holandês (conjunto de dados lexical). 
- Regularidade: irregular vs. regular
```{r}
library(languageR)
data(auxiliaries)
```
---
#<span style="color:blue">Associação entre variáveis qualitativas<text</span>
```{r, out.width="50%", tidy=TRUE, tidy.opts=list(width.cutoff=60), message=FALSE}
xt = xtabs(formula= ~Aux + Regularity, data = auxiliaries)
mosaicplot(xt, col=c("lightgreen", "yellow"), main = "Auxiliaries and Regularity")
```
---
#<span style="color:blue">Associação entre variáveis qualitativas<text</span>
```{r}
xt/sum(xt) #tabela de contingência com proporções
```
- **Hebben**: mais verbos regulares
- **Zijn**: mais verbos irregulares
- **Zijnheb**: mais verbos irregulares

---
#<span style="color:blue">Associação entre variáveis qualitativas<text</span>

###O uso de determinado auxiliar depende da regularidade do verbo?

<span style="color:green">Teste qui-quadrado<text</span>
É um teste formal para testar a independência (falta de associação) entre variáveis
```{r}
#H0: não existe associação
#H1: existe associação
chisq.test(xt)
```
---
#<span style="color:blue">Associação entre variáveis qualitativas<text</span>

**Há três auxiliares: todos eles estão associados com regularidade?**
O teste qui-quadrado apenas determina que há alguma associação, mas não diz em quais das variáveis há essa associação. Será que todos os auxiliares são dependentes da regularidade do verbo ou não?

```{r}
#Análise post hoc baseada nos resíduos
library(chisq.posthoc.test)
chisq.posthoc.test(xt)
```
A associação apenas existe para o verbo "hebben"
---
#<span style="color:blue">Associação entre variáveis qualitativas<text</span>
Se, ao checarmos os resíduos, há valores esperados menores do que 5, o Teste Exato de Fisher produz valores-p mais precisos.

```{r}
chisq.test(xt)$expected
```
---
#<span style="color:blue">Associação entre variáveis qualitativas<text</span>

Não é o caso, mas este é o código para o Teste Exato de Fisher:
```{r}
fisher.test(xt)
```
---
#<span style="color:blue">Correlação<text</span>
Relação entre duas variáveis numéricas, em que elas aumentam ou diminuem em paralelo:
- Se X aumenta em 1 unidade, haverá um acréscimo ou descréscimo de N unidades em Y. 
- Se X diminue em 1 unidade, haverá um acréscimo ou descréscimo de N unidades em Y. 
Os dados devem estar pareados: para cada valor de X deve haver um valor correspondente em Y. 
---
#<span style="color:blue">Correlação<text</span>
- ***Correlação positiva***: 
se X aumenta Y também aumenta
 Ex: Idade está positivamente correlacionada com vocabulário em crianças. Quanto mais velhas elas ficam, mais palavras elas sabem.
- ***Correlação negativa***: 
se X aumenta Y diminui. 
 Ex: Zipf (1935) observou que a frequência de  palavra está negativamente correlacionada com tamanho de palavra: quanto mais frequente uma palavra é, mais curta ela tende a ser.
---
#<span style="color:blue">Correlação<text</span>
Quando estamos interessados na relação entre variáveis quantitativas, estamos interessados em três aspectos: 
1. ***A direção da correlação***: positiva ou negativa?
2. ***A força da correlação***: o quão forte é a relação entre duas variáveis
3. Se a correlação é ***estatisticamente significante*** ou não.

**As primeiras duas perguntas podem ser respondidas com o coeficiente de correlação, e a última com um teste de hipótese.**
---
#<span style="color:blue">Correlação<text</span>

##<span style="color:red">Explorando a correlação com gráficos<text</span>

- ***Dados***: Ldt. Decisão lexical, frequência e tamanho da palavra. 
- ***Pergunta***: qual é a relação entre tamanho da palavra e a média do tempo de reação em uma tarefa de decisão lexical?
- ***Hipótese***: palavras curtas vão ser reconhecidas mais rápido que palavras longas.

---
##<span style="color:red">Explorando a correlação com gráficos<text</span>

```{r, last-plot, message = FALSE, fig.show = 'hide'}
library(Rling)
library(ggplot2)
data(ldt)
ggplot(ldt, aes(x=Length, y=Mean_RT)) + geom_point() + geom_smooth(method="lm")
```
---
``` {r ref.label = 'last-plot', message = FALSE, echo = FALSE}
```
---
##<span style="color:red"> Coeficiente de Pearson <text</span>
- Apenas observando o gráfico vemos que há uma relação linear entre o tamanho da palavra e o tempo em que os sujeitos demoram para reconhecê-la. 
- Para calcular a força dessa correlação, calculamos o coeficiente de Pearson.

---
###<span style="color:green">Assunções<text</span>
- A relação entre as variáveis é ***monotônica***: a cada aumento de X há um aumento paralelo de Y; em cada diminuição de X há uma diminuição paralela de Y
- A relação entre as variáveis é ***linear***: cada aumento de 1 unidade de X irá levar a um aumento constante de N unidades de Y
- Não há ***outliers*** nos dados.
 
 **Se os dados falham em preencher essas assunções, o coeficiente não será robusto**
---
class: left, middle
##<span style="color:red"> Coeficiente de Pearson <text</span>
###<span style="color:green">Assunções<text</span>
- ***Se não há relação linear***: use Spearman's rho (próxima aula)
- ***Outliers***: remova
- ***Não monotônica***: não faz sentido buscar por correlação
---
##<span style="color:red"> Coeficiente de Pearson <text</span>
###<span style="color:green">Teste<text</span>
```{r}
cor(ldt$Length, ldt$Mean_RT)
```
A a correlação é ***moderada***

**Valores podem ser negativos ou positivos**
- 0: sem correlação
- 0-0.3: correlação fraca
- 0.3-0.7: correlação moderada
- 0.7-1: correlação forte
- 1: correlação perfeita
---
##<span style="color:red"> Teste de hipótese <text</span>
Para testar se a correlação é significante, há seguintes ***assunções***:
- A amostra é selecionada ***aleatoriamente***;
- Ambas variáveis são ***contínuas ou discretas (ordinal não funciona)***;
- O ***tamanho da amostra*** é maior do que 30, ou os valores de Y correspondentes a cada valor de x têm uma ***distribuição normal***;
- A relação entre as variáveis é ***homocedástica***: cada variável deve ter a mesma variância.
- Os valores de X e Y são completamente ***independentes***: não há auto-correlação.
---
##<span style="color:red"> Teste de hipótese <text</span>

***Removendo Outliers***
```{r, out.width="50%", tidy=TRUE, tidy.opts=list(width.cutoff=60), message=FALSE}
boxplot(ldt$Length, ldt$Mean_RT, names=c("Length", "Mean_RT"), col = (c("lightpink", "lightgreen")))
```
---
class: left, middle
```{r}
#criar função que procura por valores menores do que +/- 2 sd da média
#substituir os resultados dessa função pelo conjunto de dados original
ldt <- ldt[abs(scale(ldt$Mean_RT))<2,]
cor(ldt$Length, ldt$Mean_RT)
```
---
##<span style="color:red"> Teste de hipótese <text</span>
***Validando normalidade***
```{r}
#1000 é o número de testes que a função conduz antes de retornar um resultado
#H0: dados têm uma distribuição normal
library(energy)
mvnorm.etest(ldt[,c("Length", "Mean_RT")], 1000)
```
---
##<span style="color:red"> Teste de hipótese <text</span>
***Validando Homocedasticidade***
```{r}
# Se p > 0.05, as variáveis são Homocedasticas
mod <- lm(Mean_RT ~ Length, data=ldt)
library(car)
ncvTest(mod)
```
---
##<span style="color:red"> Teste de hipótese <text</span>
***Validando Independência***
```{r}
# se p<0.05, há violação de independência
library(car)
durbinWatsonTest(mod)
```
---
class: left, middle
##<span style="color:red"> Teste de hipótese <text</span>
```{r}
# greater se a correlação é positiva
cor.test(ldt$Length, ldt$Mean_RT, alternative="greater")
```
---
class: left, middle
##<span style="color:red"> Teste de hipótese <text</span>
Os resultados nos dizem:
- ***p < 0.05***: a hipótese nula pode ser rejeitada, ou seja, podemos aceitar que há correlação
- ***r = 0.57***: correlação moderadamente positiva
- ***95% confidence interval: 0.45 - 1***: a correlação na população é de moderadamente forte a muito forte
