---
title: "Teste de estatística: FLL5158"
output: learnr::tutorial
allow_skip: true
fig_caption: yes
runtime: shiny_prerendered
---

```{r setup, include=FALSE}
library(learnr)
knitr::opts_chunk$set(error = TRUE)
tutorial_options(exercise.eval = TRUE)
```

## Gênero e média de palavras diárias

Um experimento hipotético verificou se o número de palavras faladas por mulheres e homens difere. A variável idade também foi considerada. Os vetores abaixo contém os dados transformados em uma tabela nomeada `wordss`:

```{r message = FALSE, echo = TRUE, tidy =TRUE, tidy.opts=list(width.cutoff=50), out.width="60%", fig.align='center'}
library(tidyverse)
library(dplyr)
library(knitr)
library(tidyr)
library(formatR)
library(magrittr)
words.f <- c(17667, 15347, 14401, 5037, 20845, 11211, 6008, 17140, 13284, 10930) 
words.m <- c(5599, 19776, 13961, 10144, 6107, 16776, 31955, 21140, 5482, 2152) 
words <- c(words.f, words.m) 
age <- c(24, 31, 28, 21, 29, 29, 25, 32, 30, 31, 33, 26, 22, 24, 23, 23, 20, 21, 29, 27)
participants <- seq(1, 20, by = 1)
wordsfm <- data.frame(participants, words.f, words.m, age)
wordss <- wordsfm %>%
pivot_longer(words.f:words.m, names_to = "gender", values_to = "words")
wordss$gender <- as.factor(wordss$gender)
levels(wordss$gender) <- c("F", "M")
head(wordss)
```

Execute o código acima e tire as medidas estatísticas de acordo com o gênero. 

```{r gender, exercise=TRUE, exercise.eval=TRUE}

```

```{r gender-hint}
library(psych)
describeBy()
```


```{r quiz, echo = FALSE}
quiz(
question("Qual é a diferença entre a média de palavras diárias  de homens e mulheres?",
    answer("40.7"),
    answer("389.5"),
    answer("122.2", correct = TRUE),
    answer("54.7")
  ), 
question("Observe o boxplot comparando a média do número de palavras de homens e mulheres. O que se pode dizer sobre a diferença entre os grupos?",
  answer("Homens variam mais quanto ao número de palavras diárias do que mulheres.", correct = TRUE),
  answer("A distribuição para mulheres é bastante assimétrica, enviesada para a esquerda."),
  answer("Mulheres têm como primeiro quartil um valor aproximado de 5000."), 
  answer("Homens têm como mediana (segundo quartil) um valor aproximado de 20000.")
  )
)
```

```{r, message = FALSE, echo = FALSE}
ggplot(wordss, aes(x = gender, y = words, group = gender)) + geom_boxplot(fill = c("plum1", "lightsteelblue2"), colour = "#1F3552", alpha = 0.5, width = .5) + scale_y_continuous(name = "Mean words") + scale_x_discrete(name = "gender") + ggtitle("Mean words per day according to gender") + stat_boxplot(geom ='errorbar', width = 0.3)
```

Para medir a relação entre um conjunto de duas variáveis contínuas, usamos a correlação. Supondo que os dados satisfazem as assunções do teste de Pearson, encontre a correlação entre a média de palavras diárias e a idade.

```{r wordss, exercise=TRUE, exercise.eval=TRUE}

```

```{r wordss-hint}
cor()
```


```{r corr, echo = FALSE}
quiz(
question("As pessoas falam menos conforme elas envelhecem? Quão forte é essa correlação?",
    answer("Sim, a correlação é positiva e modesta."),
    answer("Sim, a correlação é positiva e forte."),
    answer("Sim, a correlação é negativa e fraca."),
    answer("Não há correlação", correct = TRUE)
    ), 
question("Considere o gráfico abaixo sobre a correlação entre idade e média de palavras por dia. O que você conclui?",
    answer("A falta de correlação é causada pelo número excessivo de pessoas de até vinte anos"),
    answer("Há uma tendência de que a média de palavras não inclua uma faixa etária exclusiva", correct = TRUE),
    answer("Há duas pessoas com uma média de palavras por dia que ultrapassa 30000. Ambas têm por volta de 30 anos."),
    answer("Entre os dois indivíduos mais velhos, há uma diferença de 25000 palavras diárias.")
    )
)
```

```{r, echo = FALSE, warning = FALSE, message = FALSE}
library(viridis)
wordss%>%ggplot(aes(x= words,y = age,color=words, size = age))+
geom_point(alpha =0.5)+geom_smooth(method ="lm",colour ="black",se =FALSE)+
labs(y ="Age",x ="Mean words per day",title ="Mean words per day according to age")+
theme(plot.title =element_text(size =17L,hjust =0.5))+scale_color_viridis(option ="cividis")
```

```{r hip, echo = FALSE}
quiz(
question("Qual teste de hipótese paramétrico você conduziria para testar a hipótese de que homens falam, em média, mais palavras do que mulheres por dia?",
    answer("ANOVA de medidas repetidas"),
    answer("Teste de correlação de Pearson"),
    answer("Teste-t não pareado", correct = TRUE),
    answer("Teste de Kruskal-Wallis")
    )
)
```

## Crianças bilingues

O conjunto de dados `bilingual` contém dados de crianças bilingues que falam uma segunda língua
apenas em casa ou também na escola. Considerando a hipótese de que crianças bilingues com o MLU maior são aquelas que falam uma segunda língua tanto na escola como em casa.

```{r,echo = TRUE, warning = FALSE, message = FALSE}
load("~/Desktop/Everything R/recem.RData")
bilingual
```

```{r recem, echo = FALSE}
quiz(
question("Considerando os dados e a hipótese, qual teste paramétrico você conduziria?",
    answer("One-way anova, unilateral"),
    answer("Qui-quadrado, bilateral"),
    answer("Teste de wilcoxon, bilateral"),
    answer("teste-t não-pareado, unilateral", correct = TRUE)
    ),
question("Ao conduzir o teste de Shapiro, qual p-valor você obtém?",
    answer("p = 0.0035 para home.only e 0.5681 para school"),
    answer("p = 0.3832 para home.only e 0.3107 para school", correct = TRUE),
    answer("p = 0.528 para home.only e 0.002 para school"),
    answer("p = 0.027 para home.only e 0.035 para school")
    )
)
```

```{r recem1, exercise=TRUE, exercise.eval=TRUE}

```

```{r recem1-hint}
install.packages("RVAideMemoire")
library(RVAideMemoire)
byf.shapiro(x~y, data = data)
```

```{r recem2, echo = FALSE}
quiz(
question("Conduza o teste para a hipótese mencionada acima, considerando os seus resultados no teste de normalidade. Qual o p-valor obtido no seu teste?",
    answer("0.03344", correct = TRUE),
    answer("0.05079"),
    answer("0.06687"),
    answer("0.9666")
    )
)
```

```{r recem3, exercise=TRUE, exercise.eval=TRUE}

```

```{r recem3-hint}
#home.only é o primeiro nível do fator.
```
